---
title: "Tópico 3 - Manipulação de dados"
author: "Document Author"
date: "`r format(Sys.Date(), '%d/%m/%Y')`"
output:
  prettydoc::html_pretty:
    theme: architect
    highlight: github
---

```{r setup, include=FALSE}
knitr::opts_chunk$set(
	echo = TRUE,
	message = FALSE,
	warning = FALSE
)
```

1) Primeiro, precisamos carregar o pacote tidyverse, que será usado ao longo do script. Carregue aqui também outros pacotes que possa chegar a carregar

```{r}
library(tidyverse)
library(knitr)
```

2) Precisamos carregar a base também: carregue o arquivo `base_pnud_min.csv` e salve no objeto `dados_pnud`.

```{r}
dados_pnud <- read_csv2("dados/base_pnud_min.csv")
```


3) Neste exercício, vamos criar uma tabela com as seguintes informações: Soma da população em milhões, no ano de 2010, agrupado por região do Brasil. A tabela deve estar ordenada de forma decrescente segundo a população em milhões. Exemplo do que queremos gerar:

|Região	         |População em milhões (2010)|
|----------------|---------|
|Sudeste	       |  79.48  |
|Nordeste	       |  52.01  |
|Sul	           |  27.14  |
|Norte	         |  15.18  |
|Centro-Oeste	   |  13.84  |
 
Escreva o código para gerar essa tabela no campo de código abaixo:

```{r}




```


Caso queira realizar mais exercícios, experimente os exercícios:

- <https://cienciadedatos.github.io/pt-r4ds/data-transform.html>

- [Materiais da disciplina de Analise de Dados para as Ciencias Sociais](https://jonnyphillips.github.io/Ciencia_de_Dados/abrindo_manipulando.html)
